Contrôle des actes et insinuations
Archives départementales du Gers
Contrôle des actes des notaires et actes sous seing privé, insinuation suivant le tarif, centième denier et droits joints
1693-1825
2 C 1 - 2224
Administration du contrôle et de l'insinuation des actes de l'actuel département du Gers
I. Création du contrôle des actes
En mars 1693, un édit rend obligatoire le contrôle de tous les actes notariés. Ces derniers doivent être enregistrés sous forme analytique dans les bureaux de contrôle sous un délai de quinze jours. La finalité de cet enregistrement est à la fois fiscale et juridique: une taxe est perçue sur chaque acte judiciaire; le contrôle donne une valeur légale et opposable à des actes privés et vise à limiter les fraudes. Toutefois, le contrôle des actes n'est pas publié. Dès le 1er janvier 1706, le contrôle s'étend aux actes sous seing privé.
À partir de 1703, les bureaux du contrôle des actes prennent en charge l'insinuation judiciaire qui avait été mise en place avec l'ordonnance de Villers-Cotterêts. L'édit des insinuations fiscales de décembre 1703 ordonne à la fois l'enregistrement de tous les transferts de biens tenus en fief ou en censive et intègre l'ancienne insinuation judiciaire dont les greffes des juridictions royales avaient la charge. On distingue:
l'insinuation suivant le tarif, impôt forfaitaire assurant la publicité des actes utiles à des tiers concernant la disposition des biens et des droits de la personne (contrats de mariage, donations, séparations de biens, anoblissement, naturalisation, légitimation). En 1731, l'insinuation judiciaire des donations entre vifs se fait à nouveau aux greffes des juridictions royales.
l'insinuation au centième denier, impôt proportionnel de 1 % du prix de vente touchant les mutations d'immeubles. L'enregistrement se fait dans le bureau du contrôle du lieu où est situé le bien et dans un délai compris entre quinze jours et six mois en fonction des actes (vente, échange, baux à cens, rétrocession, succession collatérale).
En 1704, un autre édit étend la formalité à tous les immeubles féodaux ou allodiaux.
II. Abolition des anciens droits d'enregistrement
Le décret du 5 décembre et la loi du 19 décembre 1790 établissent de nouveaux droits d'enregistrement qui succèdent aux droits de contrôle et d'insinuation existant sous l'Ancien Régime. L'administration de l'enregistrement et des domaines succède au contrôle des actes tout en poursuivant son action, ce qui justifie que des registres ou tables continuent à être utilisés après 1791.
III. Création, suppression et ressort des bureaux du contrôle
Il existait 27 bureaux du contrôle dans les limites de l'actuel département du Gers.
Les dates de création et suppression des bureaux du contrôle sont difficiles à établir administrativement. C'est pourquoi, ce sont les dates extrêmes des registres de formalité conservés pour chacun d'eux qui permettent de déterminer l'activité d'un bureau. L'existence d'autres bureaux, pour lesquels les archives départementales n'auraient pas de traces, n'est pas à exclure. En effet, certains bureaux ont eu des périodes d'existence courtes, à l'instar du bureau de Saramon qui n'aurait été actif que quatre ans.
Sur les 27 bureaux recensés dans le Gers actuel, 24 sont encore en activité en janvier 1791. La mise en place des dispositions de la loi du 19 décembre 1790 se traduit par la suppression en 1791 de quatre anciens bureaux du contrôle: Jegun, La Romieu, Samatan, Simorre.
À partir des relevés opérés notamment dans les tables de décès ou extraits mortuaires et les registres du centième denier, les ressorts des bureaux du contrôle des actes ont été identifiés. Toutefois, ces ressorts géographiques sont parfois flous, peuvent se chevaucher et évoluent dans le temps.
Le bureau à consulter dépend de la nature de l'acte: la résidence du notaire devant lequel a été passé l'acte pour le contrôle des actes; le lieu où se situe le bien pour le centième denier.
IV. Chronologie des principaux textes relatifs au contrôle des actes et à l'insinuation
1539: ordonnance de Villers-Cotterêts prescrivant l'enregistrement de certains types d'actes dont les insinuations judiciaires enregistrées auprès des greffes des juridictions royales jusqu'en 1703 (articles 132-133).
1693, mars: édit organisant l'administration du contrôle des actes des notaires à partir du 1er mai 1693.
1696, novembre: édit établissant le petit scel.
1703, décembre: édit établissant la formalité de l'insinuation suivant le tarif et au centième denier sur toutes les mutations immobilières.
1705, octobre: édit appliqué le 1er janvier 1706 soumettant les actes sous seing privé à la formalité du contrôle.
1706, août: édit dispensant les successions en ligne directe du droit d'insinuation au centième denier.
1720: obligation faite à partir du 1er juillet 1720 de tenir deux séries distinctes de registres pour l'insinuation suivant le tarif et le centième denier.
1725, 11 mars: arrêt du Conseil rendant obligatoire l'arrêt journalier des registres de formalité.
1731, février: ordonnance supprimant l'inscription des donations entre vifs sur les registres de l'insinuation suivant le tarif, à compter du 1er juillet.
1746, juillet: arrêt du Conseil contenant règlement par rapport aux registres de baptêmes, mariages et sépultures.
1748, mars: déclaration étendant le droit de centième denier aux biens réputés immeubles (offices et rentes constituées) et aux dons et legs de meubles et effets mobiliaires.
1750, décembre: déclaration abrogeant celle de mars 1748.
1790, 5-19 décembre: loi et décret appliqués le 1er février 1791 supprimant le contrôle des actes et lui substituant la formalité de l'enregistrement.
La sous-série 2 C a fait l'objet de plusieurs versements, notamment en 1898, 1901, 1909, répartis initialement dans plusieurs séries (C et Q).
La sous-série 2 C regroupe les registres de formalités, les tables alphabétiques et les sommiers.
1. Registres de formalités
Il existe des registres de formalité différents selon le type d'imposition.
Les registres du contrôle des actes des notaires et des actes sous seing privé contiennent tous les actes enregistrés. Les actes sous seing privés ne sont enregistrés qu'à partir de 1706. Les actes contrôlés portent sur les ventes, échanges, partages, donations, contrats de mariage, successions, apprentissages, baux à ferme, procurations, délibérations d'assemblée communale, sentences de justice seigneuriale, reconnaissances féodales, etc. L'acte n'est pas transcrit. Seules les informations essentielles sont reportées sous la forme d'une brève analyse, dans des cases pré-imprimées: date d'enregistrement, nature et date de l'acte, nom et résidence du notaire, nom, profession et demeure des parties, estimation de l'objet, montant des droits perçus. Les actes sont contrôlés au bureau du lieu où ils ont été reçus. La vente d'une terre de Bascous dépendant du bureau de Vic-Fezensac, assurée par un notaire d'Éauze, est contrôlée au bureau d'Éauze.
L'insinuation suivant le tarif est un droit forfaitaire qui s'applique aux actes concernant la disposition des biens et les droits de la personne: contrat de mariage, donation, séparation de biens, nomination de curateur, anoblissement, naturalisation, légitimation, testament, acceptation ou renonciation à succession. L'insinuation des donations est restituée en 1731 aux greffes des juridictions. Le bureau compétent est, selon les cas, celui où se situe le bien concerné ou celui de la résidence des personnes. Les registres contiennent soit une analyse succincte des actes, soit une copie intégrale, soit une copie partielle des actes.
Le centième denier est un droit proportionnel de 1 % sur le montant des transactions pour les actes de mutation d'immeubles à l'exclusion des successions en ligne directe. Ce droit porte sur les ventes, les échanges, les baux à cens, les rétrocessions et les successions collatérales. Le centième denier est perçu par le bureau où se situe le bien. Ainsi, la terre vendue à Castelnau-d'Arbieu (bureau de Lectoure), devant un notaire de Fleurance, est enregistrée par le bureau de Lectoure. Chaque analyse indique la nature des biens, leur prix ou leur estimation, les noms et qualités des vendeurs et des acheteurs, leur domicile, la date de l'acte, le nom et la résidence du notaire qui l'a reçu.
Jusqu'au 30 juin 1720, l'insinuation et le centième denier sont inscrits sur un même registre qui s'intitule: registre des insinuations laïques suivant le tarif et centième denier. Après cette date, la tenue de deux séries distinctes de registres est rendue obligatoire.
Selon le type d'acte, un acte contrôlé peut ensuite être soumis à l'insinuation afin d'en assurer la publicité. Ainsi, un même acte peut être mentionné à la fois dans les registres du contrôle et dans les registres d'insinuation ou au centième denier.
Le centième denier des biens réputés immeubles: une tentative d'étendre le centième denier à des biens meubles a eu lieu entre 1748 et 1750. Ce centième denier est supprimé à partir du 1er janvier 1751 mais le seul registre conservé est clos en 1753 et concerne le bureau de Condom.
Les droits de greffe sont des droits perçus au greffe des différentes juridictions. Ils portent sur les présentations des demandeurs et défendeurs; les défauts et congés prononcés par les juridictions royales; les affirmations de voyage; les expéditions des arrêts, jugements, sentences et autres actes émanant des juridictions royales. On trouve cette typologie de document uniquement pour le bureau de Marciac.
Le petit scel est un droit qui frappe les actes judiciaires, sentences, ordonnances, contrats et droits réservés sur les procédures lors de la suppression de certains offices.
2. Instruments de recherche
Dans la plupart des bureaux, des tables thématiques ont été dressées pour la facilité des recherches, permettre le contrôle des droits perçus et accéder rapidement aux actes. Leur tenue et leur existence sont très aléatoires d'un bureau à l'autre. Dans le bureau de Condom, on trouve des tables dès la création du contrôle des actes en 1693. Dans celui de Masseuble, la première table est ouverte en 1704. Toutefois, dans la plupart des bureaux, les tables commencent tardivement, vers 1730-1735. Les bureaux d'Aignan, Éauze, Mauvezin, Montréal, Saint-Clar et Saramon ne disposent d'aucune table.
Certaines tables conservées dans la sous-série 2 C, ouvertes avant la suppression du contrôle en 1791, ont continué à être utilisées par le personnel de l'administration de l'enregistrement et des domaines.
Les tables suivent un ordre alphabético-chronologique: les noms des personnes portés sur les tables sont classés à la première lettre de leur nom puis dans l'ordre de l'enregistrement des actes. Les femmes sont inscrites sous leur nom patronymique.
Table alphabétique des extraits mortuaires: elle est dressée par les contrôleurs à partir de la consultation des registres paroissiaux tenus par le curé de chacune des paroisses qui composaient l'arrondissement du bureau. On trouve également dans ces tables les morts civils ou les absences constatées. La table des extraits mortuaires porte également le nom de table des décès ou table des extraits de sépulture et des professions de religion, ensemble des personnes réputées mortes pour une longue absence. À partir de 1747, en vertu de l'arrêt du Conseil du 12 juillet 1746, les curés doivent tenir un registre de sépulture distinct du registre des baptêmes et mariages pour permettre sa communication aux contrôleurs. Ces tables peuvent présenter des lacunes et ne mentionnent pas nécessairement tous les décès survenus dans toutes les communautés du ressort du bureau entre les dates extrêmes du registre. Elles sont supprimées en 1824 au profit des tables des successions et absences.
Table des vendeurs et anciens possesseurs, désignée aussi sous l'intitulé de table des mutations d'immeubles: toute mutation de propriété ou d'usufruit de biens immeubles, à titre onéreux ou gratuit, entre vifs ou par décès y est enregistrée. Les informations portées dans la table sont: nature et date de l'acte, date d'enregistrement, nom du notaire, désignation et situation du bien, prix de vente, noms, professions et domiciles des vendeurs et des acquéreurs.
Table des acquéreurs et nouveaux possesseurs, désignée aussi sous l'intitulé de table des ventes et échanges renvoie vers la table des vendeurs.
Table des testaments.
Table des successions acquittées.
Table des successions collatérales: sont mentionnés « tous les noms des héritiers collatéraux qui ont payé les droits de centième denier, les biens pour lesquels ils ont été payés, leur situation et la valeur qu'ils ont donnée aux biens par leurs déclarations ».
Table des donations et autres dispositions éventuelles.
Table des donations entre vifs ou table des substitutions et donations éventuelles.
Table des contrats de mariage.
Table des partages.
Table des copartageants.
Table des baux à ferme des gens de mainmorte.
Table des actes translatifs de propriété.
Table ensaisinements de lods et ventes payés.
Les sommiers sont les instruments de travail du receveur destinés à la recherche des droits impayés et à leur recouvrement.
3. Intérêt du fonds
Les archives du contrôle des actes constituent des sources pour l'histoire de la propriété d'une localité et l'histoire des familles. Elles permettent, notamment, de trouver un acte dont on ne connaît ni la date précise, ni le notaire. Les indications relevées dans les registres du contrôle des actes orientent le chercheur vers les minutes notariales à partir du moment où celles-ci ont été conservées.
Les tables des décès complètent les registres paroissiaux. Elles servent à la recherche généalogique mais peuvent également constituer des sources pour une étude démographique.
Quelques registres, considérés comme en trop mauvais état, ont été éliminés.
Fonds clos susceptible toutefois d'être complété par des acquisitions, préemptions ou restitutions.
Le premier inventaire a été édité en 1923 par René Pagel sous l'intitulé: « Répertoire numérique de la série C (supplément et administration des domaines) ». Cet inventaire traitait, bureau par bureau, les registres antérieurs à 1791. Un autre inventaire décrivait théoriquement les registres postérieurs à cette date (répertoire numérique de la série Q, domaines, enregistrement, 1928 par René Pagel; supplément de 1943 par Émile Herzog).
En 2004, les documents ouverts avant 1791 provenant de la série C et de la série Q ont été recotés en sous-série 2 C, en application de la circulaire de AD 98-8 du 18 décembre 1998. Cette opération, menée par Virginie Pérencin et Nadège Pipet, s'est accompagnée d'une saisie à plat des notices dans l'outil de gestion Thot. En 2023, les données saisies dans le logiciel métier ont été corrigées, normalisées et indexées par Eugénie Bonnafous. Un répertoire méthodique sous format XML a été ensuite constitué.
Les derniers registres de la série Q ouverts avant le 1er février 1791 ont été recotés en sous-série 2 C lors de l'opération de reprise. Ainsi, tout registre de formalité ou table ouverts avant le 1er février 1791 sont à présent cotés en sous-série 2 C, quelle que soit leur dernière date d'utilisation. Il est ensuite nécessaire de recourir à la série Q, fonds de l'enregistrement.
Les documents sont classés par ordre alphabétique des bureaux de contrôle puis par typologie de registres et ensuite chronologiquement. La mention du bureau de rattachement pour ceux qui sont supprimés est indiquée dans la mesure où cette information est connue.
Les registres sont librement communicables et sont consultables en salle de lecture. Cependant, même pour les documents communicables en application de la loi, le mauvais état matériel des documents ne permet pas d'assurer leur consultation en salle de lecture.
Archives départementales du Gers
série A: actes du pouvoir souverain, famille royale et domaine public: registres, tables et sommiers relatifs à l'administration du domaine royal et aux droits de caractère féodal (droits de rachats, lods et ventes, droits casuels,...)
série B: cours et juridictions de l'Ancien Régime (registres d'insinuation judiciaire, insinuation laïque)
série G: insinuations ecclésiastiques (1736-1791)
sous-série 3 E, séries E et I: minutes et répertoires de notaires
série Q: conservation des hypothèques et enregistrement
série L: administration de l'enregistrement, des domaines et du timbre, organisation du notariat, nomination de notaires, doubles des répertoires de notaires déposés au tribunal (1792-1807)
sous-série 8 U: nomination de notaires, doubles des répertoires de notaires déposés dans les tribunaux (an VIII-1958).
Archives départementales de Haute-Garonne
sous-série 5 B: sénéchaussée et cour présidiale de Toulouse et d'Albigeois (archives.hautegaronne.fr/archive/fonds/FRAD031_0005B)
sous-série 2 C: sénéchaussée et cour présidiale de Toulouse et d'Albigeois (archives.haute-garonne.fr/ark:/44805/vta93467cba745292c7/daoloc/0#id:1837447651?gallery=true&brightness=100.00&contrast=100.00).
Lorsque les recherches portent sur une localité à proximité d'un département limitrophe, il peut être utile de consulter la même sous-série 2 C dans les services d'archives départementales voisins:
archives départementales de Haute-Garonne
archives départementales des Hautes-Pyrénées
archives départementales des Landes
archives départementales des Pyrénées-Atlantiques
archives départementales de Lot-et-Garonne
archives départementales de Tarn-et-Garonne
Antoine Bailly, Histoire financière de la France, depuis l'origine de la monarchie jusqu'à la fin de 1786: avec un tableau général des anciennes impositions, Paris: Moutardier, 1830, tome 1, 486 p., tome 2, catalogue.bnf.fr/ark:/12148/cb30047853p.
Serge Chassagne, « Le contrôle des actes, sources globales de l'activité et des structures socio-économiques d'une cité au XVIIIe siècle: l'exemple d'Angers », Bulletin du centre d'histoire économique et sociale de la région lyonnaise, 1975, n° 4, p. 1-37.
Joël Félix, Économie et finances sous l'Ancien Régime, Guide du chercheur, 1523-1789, Comité pour l'histoire économique et financière, Paris, 1994, 491 p.
Xavier Ferrieu, « L'enregistrement des actes: une importante source d'histoire sociale », Bulletin et mémoires de la Société archéologique du département d'Ille-et-Vilaine, Rennes, 1982, tome 84, p. 127-133.
Françoise Hildesheimer, « Insinuation, contrôle des actes et absolutisme », Bibliothèque de l'école des chartes, Paris, janvier-juin 1985, tome 143, p. 160-170, www.persee.fr/doc/bec_0373-6237_1985_num_143_1_450373.
Marcel Marion, Dictionnaire des institutions de la France aux XVIIe et XVIIIe siècles, Paris, 1923, gallica.bnf.fr/ark:/12148/bpt6k258808.
Jean-Paul Poisson, « Difficultés entre notaires et contrôles (enregistrement) au début du XVIIIe siècle [Édition d'une requête au Roi et à son Conseil du 10 janvier 1729] », Le Gnomon: revue internationale d'histoire du notariat, n° 54, Paris: Conseil supérieur du notariat, 1987, p. 19-23.
Pierre de Saint-Jacob, « La propriété au XVIIIe siècle. Une source méconnue: le contrôle des actes et centième denier », Annales. Économies, sociétés, civilisations, Paris: librairie A. Colin, n° 2, 1946, pp. 162-166, www.persee.fr/issue/ahess_0395-2649_1946_num_1_2.
Caroline Spinosi, « Une institution fiscale d'avenir: du centième denier au droit d'enregistrement », Revue historique de droit français et étranger, 1959, t. XXXVII, p. 541-599.
Gabrielle Vilar-Berrogain, Guide des recherches dans les fonds d'enregistrement sous l'Ancien Régime, Paris: Imprimerie nationale, 1958, 388 p.
- Bureau d'Aignan., 1694-1723; 2 C 1 - 11; Administration du contrôle et de l'insinuation des actes de l'actuel département du Gers
  Bureau supprimé en 1723 et rattaché au bureau de Nogaro.
  France. Bureau du contrôle des actes (Aignan, Gers)
  - Contrôle des actes des notaires et des actes sous seing privé., 1694-1723; 2 C 1 - 11; Administration du contrôle et de l'insinuation des actes de l'actuel département du Gers
    - 1694 (1er octobre)-1698 (12 janvier)., 2 C 1; C 886; Administration du contrôle et de l'insinuation des actes de l'actuel département du Gers
      France. Bureau du contrôle des actes (Aignan, Gers); fiscalité; droits domaniaux d'Ancien Régime; enregistrement; notaire; droits de succession; succession
    - 1698 (5 juillet)-1699 (21 octobre)., 2 C 2; C 887; Administration du contrôle et de l'insinuation des actes de l'actuel département du Gers
    - 1699 (21 octobre)-1700 (17 décembre)., 2 C 3; C 888; Administration du contrôle et de l'insinuation des actes de l'actuel département du Gers
    - 1700 (17 décembre)-1702 (8 septembre)., 2 C 4; C 889; Administration du contrôle et de l'insinuation des actes de l'actuel département du Gers
    - 1702 (8 septembre)-1706 (12 juin)., 2 C 5; C 890; Administration du contrôle et de l'insinuation des actes de l'actuel département du Gers
    - 1706 (12 juin)-1710 (13 mai)., 2 C 6; C 891; Administration du contrôle et de l'insinuation des actes de l'actuel département du Gers
    - 1710 (13 mai)-1712 (17 avril)., 2 C 7; C 892; Administration du contrôle et de l'insinuation des actes de l'actuel département du Gers
    - 1712 (17 avril)-1714 (1er octobre)., 2 C 8; C 893; Administration du contrôle et de l'insinuation des actes de l'actuel département du Gers
    - 1714 (1er octobre)-1718 (5 février)., 2 C 9; C 894; Administration du contrôle et de l'insinuation des actes de l'actuel département du Gers
    - 1718 (6 février)-1719 (3 avril)., 2 C 10; C 895; Administration du contrôle et de l'insinuation des actes de l'actuel département du Gers
    - 1723 (24 février-4 juillet)., 2 C 11; C 896; Administration du contrôle et de l'insinuation des actes de l'actuel département du Gers
- Bureau d'Auch., 1708-1791; 2 C 12 - 162, 2200; Administration du contrôle et de l'insinuation des actes de l'actuel département du Gers
  Entre 1783 et 1784, le bureau d'Auch comprend les paroisses de: Ardenne, Auch, Auterive, Barran, Boucagnères, Castillon-Massas, Castin, Coignax, Duran, Haulies, La Castagnère, Lahitte, Larroque-Ordan, Lasseube, Lasséran, Leboulin, Lussan, Marsan, Marseillan, Mirannes, Mirepoix, Monbert, Mons, Montarrabé, Montaut, Montégut, Orbessan, Ordan, Pavie, Pessan, Peyrusse-Massas, Preignan, Roquelaure, Saint-Jean-le-Comtal.
  France. Bureau du contrôle des actes (Auch, Gers)
  - Tables
    - Tables des ventes et échanges., 1734-1791; 2 C 150 - 151; Administration du contrôle et de l'insinuation des actes de l'actuel département du Gers
      table; France. Bureau du contrôle des actes (Auch, Gers); fiscalité; droits domaniaux d'Ancien Régime; enregistrement; notaire; droits de succession; succession
      - 1734-1783., 2 C 150; C 878; Administration du contrôle et de l'insinuation des actes de l'actuel département du Gers
      - 1783-1791., 2 C 151; C 879; Administration du contrôle et de l'insinuation des actes de l'actuel département du Gers
    - Table des acquéreurs et nouveaux possesseurs., 1785-1791; 2 C 2200; 7 Q 1; Administration du contrôle et de l'insinuation des actes de l'actuel département du Gers
    - Tables des mutations d'immeubles., 1730-1786; 2 C 148 - 149; Administration du contrôle et de l'insinuation des actes de l'actuel département du Gers
      - Lettres de A à P., 1730-1786; 2 C 148; C 876; Administration du contrôle et de l'insinuation des actes de l'actuel département du Gers
      - Lettres de P à V et la suite de la lettre B., 1730-1786; 2 C 149; C 877; Administration du contrôle et de l'insinuation des actes de l'actuel département du Gers
    - Table des testaments contrôlés., 1730-an VI; 2 C 141; C 869; Administration du contrôle et de l'insinuation des actes de l'actuel département du Gers